【裁判字號】    99,勞簡上,39
【裁判日期】    991124
【裁判案由】    給付資遣費
【裁判全文】
台灣台北地方法院民事判決            99年度勞簡上字第39號
上  訴  人  台灣英文雜誌社股份有限公司
法定代理人  陳嘉男
訴訟代理人  鄭嘉貞
            陳松棟律師
被上訴人    殷玉貞
訴訟代理人  林明輝律師
上列當事人間給付資遣費事件，上訴人對於中華民國99年3月23
日本院新店簡易庭98年度店勞簡字第6號第一審判決提起上訴，
本院於99年10月27日言詞辯論終結，判決如下：
    主  文
上訴駁回。
第二審訴訟費用由上訴人負擔。
    事實及理由
一、被上訴人起訴主張：
  (一)被上訴人自民國80年4月19日起受僱於上訴人，於上訴人所
    屬之電話銷售部台中營業所任職。自96年起因台中營業所之
    業務不彰，呈現虧損狀態，且台中營業所租用辦公處所之租
    約於97年10月31日到期，上訴人乃於97年10月31日裁撤台中
    營業所。於正式裁撤台中營業所前，上訴人曾表示願發給3
    個月資遣費予被上訴人，要求被上訴人離職，被上訴人拒絕
    接受，而上訴人未就裁撤後所屬員工之工作安排為任何協商
    ，迄97年10月中旬被上訴人向台中市政府申請勞資爭議協調
    後，上訴人始要求被上訴人於97年11月4日至台北開會商議
    ，惟因勞資爭議調解會業已訂於97年11月5日在台中市政府
    進行，被上訴人乃向上訴人表明希於97年11月5日時再行協
    商。嗣後，上訴人欲將被上訴人調至台北總公司上班，然因
    被上訴人之住所及家人均在台中，上訴人並未考量如此調動
    勢必對被上訴人造成重大影響，故上訴人所為上開調動依內
    政部74年9月5日台內勞字第328433號函釋之意旨，顯已違反
    勞動契約，被上訴人遂於97年11月21日發函依勞動基準法第
    14條第1項第6款終止兩造間勞動契約。
  (二)兩造間勞動契約既經被上訴人終止，被上訴人自得向上訴人
    請求給付預告工資及資遣費，又被上訴人依勞工退休金條例
    之規定每月應至少提撥員工月薪6％，然上訴人自94年7月起
    迄96年7月止均僅提撥3％，故被上訴人亦得就未足額提撥部
    分請求上訴人賠償。被上訴人終止勞動契約前之平均薪資為
    24,014元，適用舊制之年資為14年2月，適用新制之年資為3
    年5月，故被上訴人得向上訴人請求資遣費381,230元（按：
    被上訴人另請求給付預告工資26,000元、未足額提撥勞工退
    休金之損害賠償52,740元部分，原審判決被上訴人敗訴，未
    據被上訴人上訴，業已確定）。
  (二)對上訴人抗辯之陳述：
  1.被上訴人於收受被告97年10月30日書函後並無拒絕協商之情
    ，蓋被上訴人雖確有收受上開書函，惟台中營業所之租約僅
    至97年10月31日止，上訴人竟遲於退租前一日之下班前始通
    知欲與被上訴人協商後續工作安排事宜，足證上訴人實無協
    商之意願。況且，被上訴人僅係向上訴人表明「待11月5日
    到勞資協調室當面協商」，足證被上訴人並未拒絕與上訴人
    進行協商。
  2.上訴人97年11月5日交付之通知函及97年11月14日之信函其
    中所指協商工作安排事宜均屬虛偽意思表示，蓋自上訴人97
    年11月5日之通知函及97年11月14日之信函觀之，上訴人雖
    似要與被上訴人協商，惟實際上於97年11月5日之勞資爭議
    協調會上及97年11月10日被上訴人於電話中與上訴人人力資
    源課胡君玲所獲得之資訊，均係上訴人只願給付3個月資遣
    費要求被上訴人離職，上訴人根本無意就工作安排事宜與被
    上訴人協商，從而上訴人97年11月5日之會議通知函及同年
    月14日之信函中所指之工作安排協商云云，並非其真意。
  3.自97年7月起至97年11月21日止，上訴人從未提出合理解決
    方案，蓋上訴人分別於97年7月11日及同年9月30日向被上訴
    人表示願發給3個月資遣費，要求被上訴人離職，惟均遭被
    上訴人拒絕，由此足證上訴人實係欲資遣被上訴人，其後因
    被上訴人於97年10月17日申請勞資協調，上訴人收到通知後
    始於97年10月30日起陸續以書面作勢欲與被上訴人協商，然
    此期間就被上訴人之工作處所究於何處，調動後之協助均未
    提出具體方案，則上訴人違反勞動契約情節重大應足堪認定
    （蓋被上訴人工作處所已因退租而必定變更，此已涉及勞動
    契約之變更，上訴人於被上訴人終止勞動契約前長達四個月
    之時間竟就被上訴人應於何處工作、或工作調動之必要協助
    均未提出具體方案，僅以書面空言欲與被上訴人協商，其違
    反勞動契約之情應屬明確）。
  4.被上訴人既早於97年11月21日即發函終止兩造間勞動契約，
    上訴人嗣後於97年12月1日以被上訴人曠職4日為由終止勞動
    契約，即非合法。
  (三)為此，爰依勞動基準法第16條、第17條、勞工退休金條例第
    12條、第31條第1項規定提起本件訴訟。並聲明：被告應給
    付原告459,970元，及自支付命令送達之日起至清償日止，
    按年息5％計算之利息。
二、上訴人則以：
  (一)台中營業所業績不彰呈現虧損狀態，且台中營業所之租約將
    於97年10月31日屆至，為此，上訴人於97年7月間起即與被
    上訴人商議擬結束台中營業所業務，並安排相關人員後續事
    宜，上訴人並於97年10月30日以書面通知上訴人擬召開會議
    協調辦公室停租後續處理及人員之工作規劃等事宜，惟被上
    訴人均拒絕協商。上訴人於97年11月5日勞資協調會中，再
    次通知被上訴人，要求其於97年11月10日進行協商，又未獲
    置理。嗣後上訴人再於97年11月14日發函，要求被上訴人就
    工作安排事宜進行協調，否則將依勞動基準法第12條第1項
    第4款、第6款規定處理，被上訴人仍未予理會。上訴人乃於
    97 年11月24日通知被上訴人，要求其於97年11月26日至上
    訴人台北總公司上班，而被上訴人又未到班，上訴人因而於
    97年12月1日通知被上訴人，以其連續曠職4日，違反勞動基
    準法第12條第1項第6款規定為由，終止兩造間勞動契約。綜
    上，本件上訴人終止兩造間勞動契約，係屬合法。
  (二)原審判決係以「上訴人就台中所人員之安排或工作規劃，並
    未與被上訴人協商或預作安排，上訴人主張被上訴人違反勞
    動契約而依勞動基準法第14條第1項第6款終止勞動契約，於
    法無據」、「上訴人違反勞動契約或勞工法令，致有損勞工
    權益之虞，被上訴人得不經預告終止契約，並依勞動基準法
    第17條請求發給資遣費」等為據。惟：
  1.上訴人就被上訴人之工作安排，已盡可能與被上訴人協商，
    上訴人並提出「被上訴人得在家（台中）工作，由上訴人補
    貼」之方案，惟因被上訴人拒絕協商，上訴人始以書面促請
    被上訴人開會協商，再以書面通知被上訴人轉調至台北總公
    司工作，故上訴人所為調動，並未違反內政部74年9月5日台
    內勞字第328433號函示之原則：
  (1)因台中營業所呈虧損狀態，上訴人自97年7月起多次與被上
    訴人及其轄下員工林麗容、蕭玉琴進行協商，並由上訴人提
    出各種善後方案，包括如何改善台中營業所之虧損狀態、如
    何轉換台中員工至原工作地點以外之台中地區工作（即在家
    工作）等，惟均因被上訴人拒絕協商致未能推動。嗣至97年
    10月31日台中營業所租用之辦公處所租約屆期，上訴人仍一
    再要求被上訴人協商相關問題，而被上訴人則以其已向勞工
    主管機關申訴等理由拒絕協商。
  (2)因被上訴人拒絕協商，上訴人因而於97年11月24日通知被上
    訴人轉調至台北總公司工作。而上訴人此項轉調要求，係基
    於企業經營所必須，未違反勞動契約，對被上訴人薪資及其
    他勞動條件未作不利之變更，調動後工作與被上訴人原有工
    作性質相同為其體能及技術所能勝任，調動地點雖有台中、
    台北之別但仍可協商處理且為上訴人所願協助處理，故上訴
    人並無何違法調動之情事。
  2.被上訴人於97年7月間起即消極怠工，拒絕就改善台中營業
    所虧損狀況、安排員工工作地點及調動等事宜與上訴人進行
    協商，故被上訴人並無依勞動基準法第14條第1項第6款終止
    勞動契約之權，從而，其亦不得請求被上訴人給付資遣費。
三、被上訴人於原審起訴係請求命上訴人給付459,970元及自支
    付命令送達之翌日（即97年12月6日）起至清償日止按年息5
    ％計算之利息，原審於381,230元及自97年12月6日起至清償
    日止，按年息5％計算之利息之範圍內為被上訴人勝訴之判
    決（被上訴人敗訴部分未據上訴，業已確定），上訴人不服
    提起本件上訴，並聲明：1.原判決命上訴人給付被上訴人38
    1,230元及自97年12月6日起至清償日止按年息5％計算之利
    息暨該部分假執行之宣告及訴訟費用之裁判均廢棄；2.上開
    廢棄部分，駁回被上訴人之訴及假執行之聲請。被上訴人則
    聲明：上訴駁回。
四、兩造不爭執之事項：
  (一)被上訴人自80年4月19日起任職於上訴人公司，於上訴人所
    屬之電話銷售部台中營業所任職。
  (二)被上訴人任職之台中營業所業務不彰，有虧損情事，且台中
    營業所租用辦公處所之租約於97年10月31日到期，上訴人遂
    於97年10月31日裁撤該所。
  (三)兩造曾於97年11月5日於台中市政府就勞資爭議進行協調，
    協調未果。
  (四)被上訴人於97年11月21日發函依勞動基準法第14條第1項第6
    款終止兩造間勞動契約。
  (五)上訴人於97年11月24日通知被上訴人，要求其於97年11月26
    日至上訴人台北總公司上班，被上訴人並未到班。嗣後上訴
    人於97年12月1日以被上訴人連續曠職4日，違反勞動基準法
    第12條第1項第6款規定為由，終止兩造間勞動契約。
  (六)被上訴人終止勞動契約前之平均薪資為24,014元，適用舊制
    之年資為14年2月，適用新制之年資為3年5月。
五、兩造爭執事項：
  (一)被上訴人主張上訴人有勞動基準法第14條第1項第6款情事而
    終止兩造間勞動契約，是否合法？如合法，被上訴人得請求
    給付之數額為何？
  (二)如被上訴人終止勞動契約不合法，上訴人以被上訴人連續4
    日曠職為由，依勞動基準法第12條第1項第6款規定終止兩造
    間勞動契約，是否合法？
六、被上訴人終止勞動契約是否合法
  (一)被上訴人主張上訴人有勞動基準法第14條第1項第6款情事而
    終止勞動契約，無非以上訴人於97年10月31日裁撤台中營業
    所，然遲未與被上訴人就新職進行協商，嗣後欲將被上訴人
    調至台北總公司，然亦未對被上訴人至台北任職給予必要之
    協助，違反勞動契約而損害原告權益等情為據。是以就此應
    審酌者厥為：上訴人就台中營業所裁撤後被上訴人新職之安
    排是否合法？
  (二)上訴人主張其自97年7月起即多次與被上訴人協商裁撤台中
    營業所後被上訴人工作地點之各項方案，然因被上訴人拒絕
    溝通而未能推動，至97年10月31日租約屆期時，被上訴人則
    以已向勞工主管機管申訴為由拒絕協商，上訴人被迫於97年
    11月24日通知上訴人轉調至台北總公司任職等節，為被上訴
    人所否認，辯稱上訴人遲至97年10月30日退租前一日始收到
    上訴人書函，通知被上訴人97年11月4日至台北總公司開會
    ，且始終未就被上訴人之新職地點為何、調動後之協助提出
    具體方案，足見上訴人並無協商之真意。
  (三)上訴人係因台中營業所業務不彰，有虧損情事，且台中營業
    所租用辦公處所之租約於97年10月31日到期，故於97年10月
    31日裁撤台中營業所，此為兩造所不爭，證人謝敦仁（即上
    訴人公司執行長）亦到庭證稱「應該是在97年8月或9月，總
    務部門告訴我們台中的辦公室97年10月底已到期，要趕快決
    定是否續租，因為要三個月以前通知。我當時召開內部會議
    就決定不續租，所以才有後續的事情。我們內部決定不續租
    距離總務通知我這件事應該是一週內的事情」等語（本院卷
    第36頁背面），是以上訴人對台中營業所裁撤之時程早有預
    見及掌握，要無疑義。
  (四)就台中營業所裁撤後被上訴人新職之溝通經過，證人謝敦仁
    （即上訴人公司執行長）雖證稱「96年10月剛好台中辦公室
    的租賃到期要續約，一續就是五年，所以從公司經營角度每
    月虧損一、二十萬，我不曉得台中是否還能再將業務做起來
    ，所以我們討論是否應將台中的辦公室退租，讓台中的員工
    在他們家裡辦公，然後由公司補貼他們電話費。公司有正式
    通知被上訴人說如果將辦公室退租就會請員工在家上班，然
    後補貼電話費。當然我們還是希望台中有市場存在，希望把
    業務做好。接下來沒有得到任何的回應，公司基於還沒有跟
    被上訴人談好工作狀態，所以提供另一個選擇，詢問被上訴
    人是否願意到台北來上班。」，「97年8月或9月一直都有在
    溝通這件事情，我們也有發了一、兩次正式的會議通知，另
    外我請人資口頭請他上來的就不只這個次數，詳細時間我不
    太記得」等語（本院99年9月6日言詞辯論筆錄）。惟就被上
    訴人於台中營業所裁撤後之工作細節，證人謝敦仁則證稱「
    張主任應該是通知他們租約到期不再續租，行政管理部門應
    該有通知被上訴人說希望他在家上班補貼他電話費，至於其
    他細節我不清楚。」，「我們希望被上訴人上來臺北工作的
    訊息應該是絕對有告訴被上訴人，至於工作詳情內容必須要
    兩邊協商。」，「（問：你們告訴被上訴人的工作內容究竟
    有多詳細？）被上訴人是調動來臺北，所以薪資工作內容當
    然不變，我們內部甚至有討論是否要補貼住宿，但是這部分
    始終沒有機會跟被上訴人溝通。」，「（問：這整個過程當
    中，你與被上訴人親自溝通時，有無談到到台北工作的狀態
    ？）我自己與被上訴人溝通時沒有提到這部分，因為我在第
    一次即97年6月與被上訴人溝通時，被上訴人就提到要公司
    資遣他，身為一個新到職的主管我不知道要如何與被上訴人
    繼續溝通，所以後續我都繼續請行政和人資部門儘量與被上
    訴人達成協議。（問：你有無再向行政或人資瞭解被上訴人
    就這部分的提議是否表示過任何意見？）我得到的訊息是被
    上訴人明確表示不願意到臺北工作，所以我才請他們發正式
    的通知，通知被上訴人到臺北來開會。（問：你有無被告知
    被上訴人不願意到臺北上班的原因為何？是某些條件不滿意
    ，或是無論如何都不要到臺北工作？）是無論如何都不要到
    臺北工作。（問：有無提到是公司沒有給他補貼或是沒有給
    他加薪等等？）我聽到的就是沒有，工作內容及後續的薪資
    本來就是應該上來再談，被上訴人都不來我們無法談。」等
    語，有本院99年9月6日準備程序筆錄在卷可考。
  (五)觀證人謝敦仁上開證詞，可知就被上訴人新職之協調，並非
    證人謝敦仁親自進行，而係其指示人資及行政主管與被上訴
    人進行溝通，則人資及行政主管是否確有轉達證人謝敦仁之
    意思，傳達內容是否忠實，已非無疑。再者，證人謝敦仁雖
    稱有正式通知被上訴人關於在家上班，由上訴人補貼電話費
    之方案云云，惟證人謝敦仁身為上訴人執行長，與上訴人利
    害密切相關，其立場本難期絕對公正，上訴人既始終未能提
    出此一書面，甚至迄未能詳述此一方案之內容，尚難僅憑證
    人謝敦仁上開陳述，即認為確有此一通知存在。被上訴人既
    否認上訴人曾提供此一選項，上訴人亦未能另行舉證以實其
    說，已難認為上訴人確有提供被上訴人仍於台中家中上班，
    由上訴人補貼電話費之選擇；縱認上訴人確曾告知被上訴人
    在家上班之可能性，上訴人亦顯然並未將此一方案之細節告
    知被上訴人。至於被上訴人至台北上班之方案，證人謝敦仁
    亦自承關於補貼住宿等細節均僅內部討論，並未與被上訴人
    溝通。綜上，迄97年11月21日被上訴人終止發函終止兩造勞
    動契約為止，上訴人並未具體告知被上訴人新職之詳細內容
    ，堪以認定。
  (六)按工作場所及應從事之工作有關事項應於勞動契約中由勞資
    雙方自行約定，故其變更亦應由雙方自行商議決定。如雇主
    確有調動勞工工作必要，學說實務之通說應符合依下列原則
    ：1.基於企業經營上所必需；2.不得違反勞動契約；3.對勞
    工薪資及其他勞動條件，未作不利之變更；4.調動後工作與
    原有工作性質為其體能及技術所可勝任；5.調動工作地點過
    遠，雇主應予以必要之協助。本件上訴人雖係因不堪台中營
    業所長期虧損，而決定於97年10月31日租約到期後裁撤台中
    營業所，可認為係企業經營上所必需，然台中營業所裁撤後
    ，被上訴人之工作場所必然有所變更（蓋縱依上訴人之主張
    ，亦係於在家上班或至台北上班二方案中擇一），是以被上
    訴人之工作有所調動乃屬必然。上訴人早於97年8、9月間即
    明知必然對被上訴人為調動，然不僅於97年10月31日租約終
    止時，甚至迄97年11月21日被上訴人發函終止勞動契約前均
    未能提出被上訴人新職之具體內容及相關細節，自無從認定
    上訴人所提供之新職確已符合前開調動之原則。上訴人雖主
    張係被上訴人始終拒絕協商，故無法告知被上訴人新職相關
    細節云云，惟查，調動本不以內容業經兩造協商同意為前提
    ，若雇主所提供之新職符合上述調動之原則，縱未經勞工事
    先同意，勞工仍應接受此一調動，否則雇主即得依法終止勞
    動契約。縱被上訴人確如上訴人所述始終拒絕協商，上訴人
    仍得逕行決定新職之詳細內容並通知被上訴人，若新職確實
    符合前述調動原則，被上訴人仍拒不到任，上訴人自得依法
    終止勞動契約，要無被上訴人拒不協商，上訴人即不能提出
    調動後新職相關細節之理，故上訴人以被上訴人拒絕協商為
    由，主張其因而無從提出新職之相關細節，要無可採。
  (七)按雇主違反勞動契約或勞工法令，致有損害勞工權益之虞者
    ，勞工得不經預告終止契約，勞動基準法第14條第1項第6款
    定有明文。上訴人於97年8、9月即明知台中營業所必於97年
    10月31日裁撤，被上訴人之工作必須調動，然遲至97年11月
    21日被上訴人發函終止勞動契約前，始終未能提出被上訴人
    新職之具體內容及相關細節，被上訴人根本無從知悉其新職
    之具體狀況，遑論判斷該新職是否對其薪資及其他勞動條件
    為不利之變更，是否為其體能及技術所可勝任，以及若調動
    地點過遠，上訴人提供之協助是否適當，置被上訴人於無所
    適從之境地，自應認為業已片面變更勞動契約（蓋被上訴人
    無論如何無法於原工作處所繼續任職）而有損害被上訴人權
    益之虞，揆諸前開說明，被上訴人勞動基準法第14條第1項
    第6款終止兩造間勞動契約，即屬有據。
  (八)次按，雇主違反勞動契約或勞工法令，致有損害勞工權益者
    之虞者，勞工得不經預告終止契約，且勞動基準法第17條發
    給資遣費之規定於本條終止契約準用之，同法第14條第1項
    第6款、第4項定有明文；又雇主依勞動基準法第16條終止勞
    動契約者，應依下列規定發給勞工資遣費：一在同一雇主之
    事業單位繼續工作，每滿一年發給相當於一個月平均工資之
    資遣費；二依前款計算之剩餘月數，或工作未滿一年者，以
    比例計給之，未滿一個月者以一個月計，同法第17條亦定有
    明文。又依勞動基準法第17條規定計算之資遣費，應於終止
    勞動契約30日內發給，勞動基準法施行細則第8條亦規定甚
    明。兩造間勞動契約既經原告依勞動基準法第14條第1項第6
    款規定終止，則原告依前開勞動基準法規定請求被告給付資
    遣費，要屬有據。，被上訴人主張之工作年資、平均工資均
    為上訴人所不爭（原審98年5月14日言詞辯論筆錄），是以
    被上訴人終止勞動契約前之平均薪資為24,014元，適用舊制
    之年資為14年2月，適用新制之年資為3年5月。依前開規定
    ，被上訴人得請求之資遣費金額為381,230元（24,014x
    14.17+ 24,014x 3.42x 1/2= 381,342，年資部分小數點第
    二位以下四捨五入；因小於被上訴人請求之金額，故僅就被
    上訴人請求金額之範圍內准許之）。從而，被上訴人請求上
    訴人給付資遣費381,230元，及自支付命令送達翌日即97年
    12月6日起至清償日止，按年息5％計算之利息，為有理由，
    應予准許。
七、兩造間勞動契約既已因97年11月21日被上訴人之意思表示而
    終止，則上訴人於97年12月1日以備上訴人違反勞動基準法
    第12條第1項第6款規定為由所為終止勞動契約之意思表示，
    即無從發生終止之效力，自無再加論述之必要，併此敘明。
八、綜上所述，被上訴人依勞動基準法第17條請求上訴人給付資
    遣費381,230元及自支付命令送達翌日即97年12月6日起至清
    償日止，按年息5％計算之利息，為有理由，應予准許。原
    審判命上訴人如數給付，並依職權宣告假執行，於法並無不
    合。上訴意旨指摘原判決不當，求予廢棄改判，為無理由，
    應予駁回其上訴。
九、本件為判決基礎之事證已臻明確，兩造所為之其他主張、陳
    述並所提之證據，經審酌後，認均與本件之結論無礙，不再
    一一論述。
十、據上論結，本件上訴為無理由。依民事訴訟法第436條之1第
    3 項、第449條第1項、第78條，判決如主文。
中    華    民    國    99    年    11    月    24    日
                    勞工法庭    審判長法  官  郭美杏

                                      法  官  賴惠慈
                                      法  官  陳怡雯
以上正本係照原本作成。
本件判決不得上訴。
中    華    民    國    99    年    11    月    24    日
                                      書記官  鄭美華

司法院資訊處製作；財團法人民間司法改革基金會備份。
